【裁判字號】    95,訴緝,180
【裁判日期】    951122
【裁判案由】    洗錢防制法等
【裁判全文】
臺灣板橋地方法院刑事判決             95年度訴緝字第180號
公  訴  人  臺灣板橋地方法院檢察署檢察官
被      告  甲○○
                  （現另案於臺灣臺北監獄臺北分監執行中）
選任辯護人  余鐘柳  律師
上列被告因詐欺案件，經檢察官提起公訴（93年度核退偵字第57
2 號、94年度偵緝字第341 號），本院判決如下：
    主  文
甲○○共同意圖為自己不法之所有，以詐術使人將本人之物交付
，處有期徒刑伍月，如易科罰金以銀元佰元折算壹日。
    事  實
一、甲○○為不詳詐欺集團成員，其與該詐欺集團成員，共同意
    圖為自己不法之所有，並基於詐欺取財之犯意聯絡，謀議先
    由甲○○專門負責蒐集人頭存摺帳戶，於取得帳戶之存摺、
    印鑑章及金融卡後，交付予該詐欺集團成員，再由該詐騙集
    團成員以打電話之方式向不特定之人詐騙，俟該不特定之人
    陷於錯誤而將現金匯入人頭帳戶後，再自該人頭帳戶將詐騙
    所得之款項於匯入之人頭帳戶提領。謀議既定，遂先行由甲
    ○○以新臺幣（下同）1,500 元至3,000 元不等之代價，於
    向因缺錢花用而基於幫助詐欺之不確定犯意之莊美蓮（業經
    臺灣高等法院以95年度上訴字第1113號判處有期徒刑4 月確
    定）收購如附表所示之銀行開立帳戶，由莊美蓮於如附表所
    示開戶日期領取得存摺及金融卡後，立即將上開帳戶之存摺
    、印鑑章及金融卡交付予在銀行及郵局外面等候之甲○○，
    甲○○復轉交予該詐欺集團成員。再由該詐騙集團成員於93
    年5 月17日，假冒大眾銀行行員，以電話向乙○○佯稱渠金
    融卡遭人盜用（起訴書誤載為信用卡遭人冒用），要求乙○
    ○先依其指示打電話給該集團成員所假冒之警員以製作筆錄
    ，復經該假冒警員告知乙○○以電話與由該詐騙集團成員假
    冒之財政部防偽科工程師聯繫，再由該假冒工程師向乙○○
    詐稱需至提款機操作更改二維條碼，使乙○○陷於錯誤，於
    同日依指示利用自動櫃員機轉帳17,897元至上開莊美蓮所有
    之華僑銀行帳戶，嗣因乙○○察覺有異而報警處理，始循線
    查悉上情。
二、案經臺北縣政府警察局移送臺灣板橋地方法院檢察署檢察官
    偵查起訴。
    理  由
一、按刑事訴訟法第159 條第1 項雖規定，被告以外之人於審判
    外之言詞或書面陳述，除法律有規定外，不得作為證據。惟
    同法第159 條之5 第1 、2 項已規定，經當事人於審判程序
    同意作為證據，法院審酌該言詞陳述或書面陳述作成時之情
    況，認為適當者，亦得為證據。當事人、代理人或辯護人於
    法院調查證據時，知有第159 條第1 項不得為證據之情形，
    而未於言詞辯論終結前聲明異議者，視為有前項之同意（指
    同條第1 項之同意作為證據），此乃第159 條第1 項所容許
    ，得作為證據之例外規定之一。經查，本案被告甲○○、其
    辯護人及檢察官於言詞辯論終結前，均未就所調查之證據主
    張有刑事訴訟法第159 條第1 項不得為證據之情形，是本案
    經調查之供述證據及書面證據均有證據能力，合先敘明。
二、訊據被告甲○○矢口否認有何詐欺犯行，並辯稱：伊並未向
    同案被告莊美蓮收購任何帳戶存摺，同案被告莊美蓮只拿過
    一本臺灣中小企業銀行（以下簡稱臺企銀行）的存摺給伊，
    委請伊代為詢問申辦貸款事宜，經伊詢問過後無法申請貸款
    ，即有打電話請莊美蓮將該存摺取回，惟伊將該存摺置放在
    車內，嗣因伊車窗被打破，該存摺亦因而不見，同案被告莊
    美蓮於警詢及偵查中之指認並不實在云云。經查：
(一)、訊據同案被告莊美蓮於警詢時即已明白坦稱：於94年6 月21
    日10時許，綽號「阿文」之成年男子（以下簡稱「阿文」）
    約我至板橋火車站，我抵達時看到阿文和她的女朋友（綽號
    小紅、大陸女子、約26歲），駕駛豐田汽車車身綠色或藍色
    1800cc，到達臺北縣板橋市區○路26號華僑銀行後，他叫我
    下車至華僑銀行開戶，並告訴我將開戶出來之存摺交予他使
    用一個月，他會給我1,500 元（尚未拿到），就被行員發現
    我之前就有在華僑銀行開戶並被警方列為警示帳號，行員就
    通知警方到場處理，並經我同意至警察局協助調查；而我之
    前確有在華僑銀行（中和市○○路○○路口）、富邦銀行（
    中和市○○路○○路口附近）、玉山銀行（板橋市○○路家
    樂福附近）、中和連城路郵局開戶，在銀行開戶「阿文」會
    給我1,500 元，在郵局是3,000 元，上述金融機構都是「阿
    文」開車載我至銀行開戶，他則會在銀行外面觀察等候，一
    直到我開戶結束將存摺、金融卡及印鑑交我交予「阿文」後
    ，「阿文」就拿錢給我，並馬上離開，我就自己坐車離開，
    我連帳號都不清楚，也沒有使用過等情節甚詳；其並且於警
    詢時對「阿文」之外貌特徵及其如何認識「阿文」經過等情
    節詳細描述稱：該名綽號「阿文」男子，理平頭、中等身材
    、約40歲、175 公分，我知道「阿文」原本住板橋市○○路
    八號一樓，開檳榔攤，但最後好像搬到附近便利商店樓上，
    我係經由我妹妹莊美貞介紹而認識「阿文」，而且有去「阿
    文」開的檳榔攤二樓打過幾次麻將，認識「阿文」約有四個
    月左右等語（參見同署93年度核退偵字第572 號第14至18頁
    ）。又其於檢察官偵訊時亦供稱：我開設之帳戶是甲○○拿
    走了，因為他說要買我的帳戶拿去存錢，他說不會害我，共
    賣給他華僑銀行、玉山銀行、富邦銀行、郵局總共四本，銀
    行帳戶每本1,500 元，郵局帳戶3,000 元，等情（見同署94
    年度偵緝字第341 號第17頁），而經檢察官以同案被告莊美
    蓮為證人，而就被告甲○○所涉本案犯行部分訊問同案被告
    莊美蓮時，證人莊美蓮仍具結後證述稱：我確係將所開設之
    帳戶交給甲○○，開戶時，他就在銀行外面等，開完戶後，
    他就拿走，他說拿帳戶是要存錢，我不曉得甲○○自己為何
    不開戶，亦不知他為何需要四本帳戶等情綦詳（同前偵查卷
    第18頁）。參以證人即負責製作被告莊美蓮警詢筆錄之警員
    陳陸通於原審審理時證述稱：莊美蓮說將帳戶出賣予甲○○
    ，我有問她有關甲○○年齡，她說三十幾歲上下，我有調閱
    電腦前科資料與相片讓她指認，她說她有與甲○○見過幾次
    面，且有同桌打過牌，所以我判斷，如果沒有見過面的話，
    她是無法指認甲○○，我有提供四張相片予被告莊美蓮指認
    ，經她確認後，我再單獨從電腦系統將涉嫌人之前科紀錄照
    片調出讓被告莊美蓮指認，因從電腦螢幕上看到的人物影像
    比較清晰，被告莊美蓮在看到電腦螢幕顯示之人後即表示就
    是這個甲○○沒有錯，我們有在紀錄表上劃勾註記，我同仁
    就聲請搜索票到板橋市的檳榔攤去搜索，但那裡已經是空的
    店面，好像已搬離等情明確（見本院94年度訴字第1257號刑
    事卷第75至77頁），而被告莊美蓮在聽聞證人陳陸通之上開
    證述後，雖仍否認其有告訴過警員「阿文」即是同案被告甲
    ○○，然其既承稱：警察確有讓我從電腦螢幕上觀看甲○○
    之照片，亦有在紀錄表上簽名，並有告知警察說螢幕中之人
    就是我打麻將認識的那個「阿文」等語（見同前卷第77至78
    頁），顯見警員確係先依據同案被告莊美蓮於警詢時所供述
    出之嫌疑人外貌特徵及身分資料，提供包括被告甲○○在內
    之嫌疑人照片四張供同案被告莊美蓮指認，復由同案被告莊
    美蓮從相片及電腦螢幕上加以雙重確認後，始得悉被告甲○
    ○為向同案被告莊美蓮蒐購上開帳戶之人。又衡諸常情，一
    同打麻將之牌友，係共處一室在同一張麻將桌上打牌，席間
    必有面對面近距離交談，則同案被告莊美蓮既供述稱其有與
    「阿文」在板橋市○○路檳榔攤二樓一起打過幾次麻將等情
    屬實；被告甲○○亦於本院審理時坦稱：我是於93年4 、5
    月間，經由莊美蓮之妹莊美貞介紹而認識莊美蓮，莊美蓮有
    至我開設位在板橋市○○路八號之檳榔攤打麻將，又莊美蓮
    確實認識我女友「小紅」，並有一起打過麻將等情無訛（見
    同前卷第52頁、第54頁、第97頁），參以證人即同案被告莊
    美蓮之雙胞妹妹莊美貞於本院審理時證稱：我確有介紹莊美
    蓮到甲○○居處打牌等情明確（見同上卷第79至80頁），凡
    此均與同案被告莊美蓮所述情節相吻合。據上，足認同案被
    告莊美蓮應能清楚記憶並正確描述及指認出對於其口中所指
    述「阿文」之人究係何人無誤。此外，並有由同案被告莊美
    蓮均親簽姓名指認之臺北縣政府警察局指認犯罪嫌疑人紀錄
    表、被告甲○○之口卡照片各1 紙（見同署93年度偵字第10
    283 號偵查卷第14頁、第16頁）可資佐證，應認同案被告莊
    美蓮於警詢及偵查中之指認為真實。是以，同案被告莊美蓮
    迄於本院審理時始更異前詞改辯稱：我所指「阿文」係我在
    三重市大同公園認識之人，並非同案被告甲○○云云，此顯
    與其於警詢與偵訊時之前開供述大相逕庭，應係事後迴護被
    告甲○○之遁詞，無足採為憑信。據上各節，參互印證，足
    認同案被告莊美蓮確係將上開帳戶之存摺、印章及提款等物
    出售予被告甲○○無誤。
(二)、雖被告甲○○另辯稱：被告莊美蓮只有拿過一本臺企銀行之
    存摺給我，請我幫忙向銀行辦理貸款，經我詢問過後，該帳
    戶係全新開戶，並無法申請貸款，我即打電話請被告莊美蓮
    將該存摺取回云云。惟查：被告甲○○於檢察官偵訊時係供
    稱：同案被告莊美蓮只有交付過一本中國信託的存簿給我，
    我放在車裡，而於93年4 、5 月間，在桃園，車窗被打破而
    車內物品包括該本存簿均被偷走等語（見同署93年度核退偵
    字第572 號偵查卷第51頁），然被告甲○○於本院審理時卻
    改口辯稱：我於偵訊時是說有收受被告莊美蓮之臺企銀行存
    簿，但並沒有說是收受被告莊美蓮之中國信託銀行帳戶存簿
    云云，惟經本院勘驗被告甲○○之警詢錄音帶結果，被告甲
    ○○確有於偵訊時供稱其所收受的帳戶為中國信託無誤，此
    有本院94年7 月25日勘驗筆錄乙份存卷可稽（見同上刑事卷
    第68至69頁），是以，被告甲○○之前後供述並不一致，其
    前開所辯是否屬實，即有疑義。雖被告  莊美蓮於本院準備
    程序時亦附和陳稱：我確實有請甲○○代為申請貸款而給付
    一本臺企銀行中和分行帳戶存摺及印章予甲○○，時間大約
    是93年11月間的事情等語（見同上刑事卷第53頁），惟此顯
    與同案被告甲○○所述收受存摺的時間相互歧異，其所述是
    否屬實誠有可議，況且，縱使同案被告莊美蓮確有將一本臺
    企銀行之存摺交付予被告甲○○，然此亦與同案被告莊美蓮
    究有無另於94年4 月間，交付上開華僑銀行之存摺等物予被
    告甲○○乙節無任何關聯性，則更遑論莊美蓮所有之臺灣企
    銀存摺是否係置放於被告甲○○之車輛內而遭竊，亦與本案
    無涉，尚無從逕以此情事推翻前揭已認定之事實。
(三)、被害人乙○○確有接獲電話稱其金融卡遭他人盜用，要求其
    依指示至提款機操作二維條碼變更，我即持提款卡至自動提
    款機依對方電話指示操作，因而受詐騙轉帳匯款至莊美蓮開
    立之前開華僑銀行帳戶之事實，此業據被害人乙○○於警詢
    時指訴甚詳（參同署93年度偵字第10283 號偵查卷第11至13
    頁），並有被害人所提出之中華郵政公司自動櫃員機儲戶交
    易明細表、「南投警察分局受理詐騙帳戶通報警示、詐騙電
    話簡便格式表」、被告莊美蓮於前開華僑銀行存款相關業務
    往來申請／約定書、客戶往來明細表各乙份及等存卷可稽（
    見同上偵查卷第24至25頁；本院前開刑事卷卷第35至37頁）
    ，而其餘三個帳戶亦有不明款項流入，足認同案被告莊美蓮
    之前開帳戶確已遭詐欺集團所利用；又以被害人所述前開受
    騙情節，足徵該詐欺集團已詐取上開款項無疑。又衡情，在
    郵局或銀行等金融機構開設存款帳戶，係為個人理財之工具
    ，而存款帳戶與該帳戶之印鑑章、提款卡結合，其專屬性、
    私密性更形提高，關乎存戶個人財產權益之保障，除非本人
    或與本人具密切之關係者，難認有何理由可自由流通使用該
    存摺、印章、金融卡，一般人亦均有應妥為保管存摺、印鑑
    章、金融卡，以防止被他人冒用之認識，縱有特殊情況偶有
    將存摺、印鑑章、金融卡交付他人之需，亦必深入瞭解其用
    途後再行提供以使用，恆係吾人日常生活經驗與事理；且於
    郵局或銀行等金融機構申請開設存款帳戶並無任何特殊之資
    格限制，一般民眾皆可利用存入最低開戶金額之方式，任意
    在銀行或郵局等金融機構申請開設存款帳戶，且一人可於不
    同之金融機構申請多數之存款帳戶使用，尚無任何困難，此
    乃眾所周知之事實，是以，被告甲○○不以自己名義申請帳
    戶，反而向同案被告莊美蓮蒐購如附表所示之存款帳戶存摺
    ，顯有意利用上開帳戶以隱瞞存入上開帳戶內之詐欺所得流
    向甚明。被告甲○○辯稱伊未曾收購同案被告莊美蓮任何帳
    戶存摺等物云云，顯係臨訟卸責之詞，無足採信。本案事證
    已臻明確，被告甲○○犯行堪以認定。
三、刑法修正後本案法律適用之說明：
    按法律變更之比較適用，比較時應就罪刑有關之共犯、未遂
    犯、想像競合犯、牽連犯、連續犯、結合犯，以及累犯加重
    、自首減輕暨其他法定加減（如身分加減）與加減例等一切
    情形，綜其全部罪刑之結果而為比較；且就比較之結果，須
    為整體之適用，不能割裂分別適用各該有利於行為人之法律
    ，此即法律變更之比較適用所應遵守之「罪刑綜合比較原則
    」及「擇用整體性原則」（參照最高法院24年上字第4634號
    判例、同院27年上字第2615號判例，及最高法院95年第八次
    刑事庭會議決議）。被告行為後，刑法第28條、33條、第41
    條、第規定均業經修正，於94年2 月2 日經總統公布，並自
    95 年7月1 日起施行（以下簡稱新刑法，修正前刑法簡稱舊
    刑法），茲說明本案新舊刑法適用情形如下：
  (一)舊刑法第28條係規定：「二人以上共同實施犯罪之行為者，
    皆為正犯」，修正後則將成立共同正犯之標準，由共同正犯
    之共同「實施」犯罪，改為共同「實行」犯罪，修正理由係
    認「實施」一詞，在實務上向來認為涵蓋陰謀、預備、著手
    、實行等概念在內，惟基於近代刑法個人責任原則及法治國
    人權保障之思想，上開實務見解應有所修正，不應承認「陰
    謀共同正犯」及「預備共同正犯」為共同正犯之參與類型，
    然無礙於「共謀共同正犯」之成立。是修正後之共同正犯之
    可罰性要件之範圍業已限縮，乃屬行為可罰性要件之變更，
    自應比較新舊法。本件被告無論依修正前後規定，均構成共
    同正犯，是此部分修正對被告言之，並無有利或不利之區別
    。
  (二)關於罰金刑，刑法分則編各罪所定罰金刑之貨幣單位原為銀
    元，舊刑法第33條第5 款規定：「罰金：1 元（銀元）以上
    。」，而依罰金罰鍰提高標準條例規定，就72年6 月26日前
    修正之刑法部分條文罰金數額提高2 至10倍，其後修正者則
    不提高倍數，並依現行法規所定貨幣單位折算新臺幣條例規
    定，以銀元1 元折算新臺幣3 元。而新刑法第33條第5 款規
    定：「罰金：新臺幣1000元以上，以百元計算之。」，新刑
    法第33條第5 款所定罰金貨幣單位經修正為新臺幣後，刑法
    分則各罪所定罰金刑之貨幣單位亦應配合修正為新臺幣，為
    使刑法分則編各罪所定罰金之最高數額與刑法修正前趨於一
    致，乃增訂刑法施行法第1 條之1 ：「中華民國94年1 月7
    日刑法修正施行後，刑法分則編所定罰金之貨幣單位為新臺
    幣。94年1 月7 日刑法修正時，刑法分則編未修正之條文定
    有罰金者，自94年1 月7 日刑法修正施行後，就其所定數額
    提高為30倍。但72年6 月26日至94年1 月7 日新增或修正之
    條文，就其所定數額提高為3 倍。」。從而，刑法分則編各
    罪所定罰金刑之最高數額，於上開規定修正後並無不同，惟
    新刑法第33條第5 款所定罰金刑最低數額，較之修正前提高
    ，自以舊刑法第33條第5 款規定有利於被告。
  (三)舊刑法第41條第1 項前段規定：「犯最重本刑為五年以下有
    期徒刑以下之刑之罪，而受六個月以下有期徒刑或拘役之宣
    告，因身體、教育、職業、家庭之關係或其他正當事由，執
    行顯有困難者，得以一元以上三元以下折算一日，易科罰金
    。」，而被告行為時之易科罰金折算標準，依95年7 月1 日
    修正條文施行前罰金罰鍰提高標準條例第2 條前段之規定（
    該條業經總統於95年5 月17日公布刪除，並自95年7 月1 日
    失效），就其原定數額提高為100 倍折算1 日，則被告行為
    時之易科罰金折算標準，應以銀元100 元至300 元折算1 日
    ，經折算為新臺幣後，係以新臺幣300 元至900 元折算為1
    日；惟新刑法第41條第1 項前段則規定：「犯最重本刑為五
    年以下有期徒刑以下之刑之罪，而受六個月以下有期徒刑或
    拘役之宣告者，得以新臺幣一千元、二千元或三千元折算一
    日，易科罰金。」，則比較修正前後之易科罰金折算標準，
    應以舊刑法第41條第1 項前段規定較有利於被告。
  (四)經綜合前述各項罪刑法律變更，經整體為「從舊從輕」之比
    較結果，以被告行為時即舊刑法之規定，較有利於被告，故
    應一體適用舊刑法之規定，合先敘明。
四、核被告甲○○意圖為自己不法之所有，以詐術使人將本人之
    物交付，所為係犯刑法第329 條第1 項之詐欺取財罪。被告
    甲○○與詐騙集團成員間，就上開犯行，有犯意聯絡及行為
    分擔，為共同正犯。爰審酌被告智識程度、正值青壯，竟不
    思以正途取財，負責為詐欺集團收購供帳戶，危害被害人財
    產安全及社會秩序安定，其犯罪後仍否認上開犯行，惟表示
    願意接受處罰之態度等一切情狀，量處如主文所示之刑，並
    依舊刑法第41條第1 項前段規定，諭知易科罰金之折算標準
    ，以資懲儆。
據上論斷，應依刑事訴訟法第299 條第1 項前段，刑法第2 條第
1 項前段、修正前刑法第28條、刑法第339 條第1 項、修正前刑
法第41條第1 項前段，罰金罰鍰提高標準條例第1 條前段、修正
前罰金罰鍰提高標準條例第2 條，判決如主文。
本案經檢察官鄧媛到庭執行職務。
中    華    民    國    95    年    11    月    22    日
                  刑事第十二庭審判長法  官  徐蘭萍
                                    法  官  林漢強
                                    法  官  林淑婷
以上正本證明與原本無異
如不服本判決應於送達後十日內向本院提出上訴狀
                                    書記官  廖貞音
中    華    民    國    95    年    11    月    22    日
附錄本案論罪科刑法條全文：
刑法第三百三十九條
意圖為自己或第三人不法之所有，以詐術使人將本人或第三人之
物交付者，處五年以下有期徒刑、拘役或科或併科一千元以下罰
金。
以前項方法得財產上不法之利益或使第三人得之者，亦同。
前二項之未遂犯罰之。
附表：
┌──┬─────┬───┬───────┬──────┐
│編號│金融機構  │戶名  │  帳號        │開戶日期    │
│    │名    稱  │      │              │            │
├──┼─────┼───┼───────┼──────┤
│ 一 │玉山商業銀│莊美蓮│0000000000000 │93年4月26日 │
│    │行板橋分行│      │              │            │
├──┼─────┼───┼───────┼──────┤
│ 二 │富邦商業銀│莊美蓮│00000000000   │93年4月26日 │
│    │行        │      │              │            │
├──┼─────┼───┼───────┼──────┤
│ 三 │中華郵政股│莊美蓮│048034        │93年4月22日 │
│    │份有限公司│      │              │            │
│    │中和連城路│      │              │            │
│    │郵局（局號│      │              │            │
│    │：031175）│      │              │            │
├──┼─────┼───┼───────┼──────┤
│ 四 │華僑商業銀│莊美蓮│00000000000000│93年4月23日 │
│    │行中和分行│      │              │            │
└──┴─────┴───┴───────┴──────┘


司法院資訊處製作；財團法人民間司法改革基金會備份。
